【裁判字號】    99,上易,344
【裁判日期】    990622
【裁判案由】    竊盜
【裁判全文】
臺灣高等法院高雄分院刑事判決         99年度上易字第344號
上  訴  人  臺灣高雄地方法院檢察署檢察官
被      告  甲○○
上列上訴人因被告竊盜案件，不服臺灣高雄地方法院98年度易字
第1097號中華民國99年3 月9 日第一審判決（起訴案號：臺灣高
雄地方法院檢察署98年度偵字第20219 號），提起上訴，本院判
決如下：
    主  文
上訴駁回。
    理  由
一、公訴意旨略以：被告意圖為自己不法之所有，於民國98年7
    月5 日18時30分許，在高雄市○○區○○路302 號「香湘香
    牛肉麵食館」，趁乙○○不注意之際，徒手竊取乙○○放置
    於座位上之黑色背包1 只（內有新臺幣1 萬1,700 元，下稱
    ：系爭背包），得手後斜背於身上。嗣乙○○用餐完畢後，
    發現系爭背包竟斜背於甲○○右側身上，始悉上情。因認被
    告涉有竊盜罪嫌。
二、證據能力部分：
  (一)按被告以外之人於審判外之言詞或書面陳述，除法律有規定
    者外，不得作為證據；被告以外之人於審判外之陳述，雖不
    符前4 條之規定，而經當事人於審判程序同意作為證據，法
    院審酌該言詞陳述或書面陳述作成時之情況，認為適當者，
    亦得為證據；刑事訴訟法第159 條第1 項、第159 條之5 第
    1 項定有明文。本判決認定事實所引用被告於臺中榮民總醫
    院病歷紀錄，非公務員違背法定程序所取得，檢察官及被告
    甲○○（下稱：被告）於本院均同意作為認定事實之證據，
    且審酌該書面陳述作成時之情況，並無違法取證之瑕疵，亦
    認以之作為證據為適當，自得作為證據。
  (二)本判決所引用證人簡誌良警詢之供述證據、高雄市立小港醫
    院診斷證明書，雖無刑事訴訟法第159 條之1 至第159 條之
    4 或其他規定之傳聞證據例外情形，然因檢察官、被告於本
    院審判程序對證據能力均不爭執，依刑事訴訟法第159 條之
    5 第2 項之規定，本院審酌該證據之作成，並無不當取供情
    事，且均與本案相關之待證事實具有關連性，認為以之作為
    本案之證據應屬適當，自具有證據能力。
三、按犯罪事實應依證據認定之，無證據不得認定犯罪事實；不
    能證明被告犯罪者，應諭知無罪之判決；刑事訴訟法第154
    條第2 項、第301 條第1 項定有明文。刑事訴訟上證明之資
    料，無論其為直接或間接證據，均須達於通常一般之人均不
    致有所懷疑，而得確信其為真實之程度，始得據為有罪之認
    定，若關於被告是否犯罪之證明未能達此程度，而有合理懷
    疑之存在，致使無從形成有罪之確信，根據「罪證有疑，利
    於被告」之證據法則，即不得遽為不利被告之認定（最高法
    院76年台上字第4986號判例參照）。
四、檢察官認被告涉有竊盜罪嫌，無非係以被害人即證人乙○○
    、證人簡誌良證述案發當日被告竊取系爭背包為主要論據。
    訊據被告固不否認有於案發當日拿取系爭背包，惟堅詞否認
    有竊盜之犯意，辯稱：「我真的沒有犯罪之意，我是因為意
    識不清才會背了別人的背包」等語。經查：
  (一)被告自97年起即因罹患第二型糖尿病（T2DM）、高血壓（HY
    PERTENSION）及B 型肝炎，長期於臺中榮民總醫院就診領用
    胰島素（NOVOMIX 30 penfill）針劑、降血壓藥劑（Cozaar
    tab 、Nifecardia tab）治療中，有臺中榮民總醫院病歷資
    料附卷可稽，是被告自警詢之初供即始終稱：「我本身有糖
    尿病」，應非虛罔。則被告因罹患第二型糖尿病之痼疾，佐
    以當天午餐有飲用酒類後，則因體內細胞對胰島素有抗阻性
    而影響血糖養分進入肌肉和脂肪組織，使血糖上升致細胞脫
    水產生糖尿病患慣見之吃多、喝多、尿多等症狀，是被告所
    稱：「當天我因為自己的糖尿病與酒精催化的關係，造成當
    下意識不清，點了牛肉麵、炒飯、水餃等一堆食物而吃不下
    」，並非不可採信。況被告於案發當日遭警查獲後，經送高
    雄市立小港醫院抽血檢驗顯示，被告到院時（98年7 月5 日
    20時55分許）之血糖濃度達567 ，遠高於參考值120 至20 0
    ，另被告血液酒精濃度亦達173.06 mg/dl，有卷附高雄市立
    小港醫院函附診斷證明書可稽，以被告到院時血液酒精濃度
    達173.06mg /dl，換算當時呼氣酒精濃度已達0.8653 mg/ L
    （計算式：0.17306g×5 ＝0.8653mg/L），若再經考量被告
    由案發當時，至為抽血檢驗之時間相距約為2.5 小時（自98
    年7 月5 日18時30分許，至同日20時55分許），而體內酒精
    含量倒推計算代謝率，依交通部運輸研究所於77年8 月間，
    針對國人進行實驗研究指出為每小時每公升0.0628毫克，是
    依國人體內酒精含量之代謝率計算式，推算被告於拿取系爭
    背包之際，呼氣中所含酒精濃度約為1.0223mg/L（計算式為
    0.8653mg/L＋0.0628mg/L×2.5HR ＝1.0223mg/L），參酌公
    共危險罪立法理由認定，酒精對人體造成之影響，於呼氣酒
    精濃度達每公升0.25毫克即會輕度中毒，造成輕度協調功能
    降低；呼氣酒精濃度達每公升0.50毫克時，屬輕到中度中毒
    症狀，出現反應較慢、感覺減低、影響駕駛之狀況；當呼氣
    酒精濃度達每公升0.75毫克時，將造成思考與個性行為改變
    等症狀：當呼氣酒精濃度達每公升1.00毫克時，將造成中度
    中毒，而有步態不穩、精神混惑不清晰等症狀，雖上述係針
    對能否安全駕駛所作之標準，然依上揭資料亦可得知，被告
    案發當時確實可能出現反應慢、感覺降低，並影響其思考行
    為等症狀，再加上糖尿病衍生的疲勞、睏倦感，進而併發精
    神混惑不清晰之現象等狀況，因此被告辯稱：「無意竊取乙
    ○○之背包，因其平常就有揹背包的習慣，當時係因意識不
    清才會誤以為是自己的背包」，即屬可信。況證人乙○○稱
    ：「當時在店內被告坐的位置距離我的座位約1 至2 公尺，
    而我失竊的背包放在我隔壁距離近1 公尺的位置」（見原審
    卷第30頁），則據此推算，被告與系爭背包間之距離，應不
    及1 公尺，此間距離就被告略為側身伸長手臂，亦得輕易拾
    得。如若被告於拿取系爭背包之際，業因糖尿病之緣故，致
    身體細胞因養分不足而生疲倦、虛弱、注意力無法集中，伴
    隨醉酒等症狀導致意識不清，則被告是否因精神狀態之違和
    及生理上之不適，致忘記其並未攜帶背包至現場，誤認鄰近
    之系爭背包係其隨身之物，亦非不能想見。檢察官雖以一般
    人之經驗，反推臆測被告思路清晰、行動迅速、收放自如，
    於各步驟均瞭然於懷，且於意識之控制、支配下實現其作為
    ，當非神智不清之人云云，似未慮及被告除有醉酒外，並有
    高血壓及糖尿病等特殊的個案差異。
  (二)復徵之被告被發現揹負系爭背包之經過，業據證人乙○○稱
    ：「用完餐我起身要離開時，發現我的背包不見了，當時甲
    ○○就坐在旁邊，我看到他好像背著我的背包，我問他『先
    生，不好意思，那好像是我的背包』，但他不理我，我走過
    去確認那是我的背包後，我說『先生，不好意思，這是我的
    背包』，但他仍然不理我，一直到簡誌良跟他說那是我的背
    包，他才說『喔，是你的』，但他仍然不還我，是我硬把背
    包拉回來，之後他一副無所謂的樣子」（見原審卷第31頁）
    ，核與現場目擊之證人簡誌良稱：「我朋友乙○○向甲○○
    索取他所有之黑色背包，甲○○不為所動，於是乙○○自行
    由甲○○身上將該黑色背包取下，當時甲○○均無反抗，乙
    ○○詢問甲○○為何拿他的背包，甲○○就大聲稱東西已經
    歸還還有何事，並與我們發生爭執」（見警卷第8 頁）相符
    ，以被告與乙○○互動之過程中，被告或無反應，或作無所
    謂貌，全然不知有觸法之虞，則被告之反應顯然遲緩、精神
    狀態確實混惑不清晰，再再顯示被告與通常竊賊於竊取財物
    之際，唯恐他人發現，致形跡敗露，而於得手後儘速離開現
    場以保全贓物之情形有異，衡情若被告係有意竊取系爭背包
    ，既已得手，何必特意將背包揹在肩上，甚至堂而皇之留在
    現場用餐，亦徵被告拿取系爭背包當時應無不法所有之意思
    甚明，是被告辯稱其係意識不清之情形下，誤認系爭背包為
    其所有等語，亦屬有據。檢察官雖以被告於警詢時辯稱其急
    於拿取自己皮包內之胰島素針劑而誤認之背包供詞前後矛盾
    ，遽認被告明知系爭背包非其所有，惟被告於案發當時之精
    神狀態已然混惑不清晰，則被告於伸手摸取針劑未果下，先
    行用餐滿足糖尿病致生身理上之強烈飢餓感，而非如常人般
    冷靜思索、理性判斷是否誤取他人之物，亦不悖於情理。
  (三)又檢察官以被告經乙○○發現誤揹系爭背包之後，尚能與乙
    ○○爭執，並於警詢時亦能拒絕夜間詢問，且診斷證明書稱
    被告於98年7 月5 日20時55分至高雄市立小港醫院急診時，
    意識清醒，認被告案發當時精神狀況應屬良好，然被告雖一
    度與乙○○發生爭執，惟觀諸被告一開始什麼都沒有回答、
    悶不出聲，嗣後回應乙○○之內容「喔，是你的」、「你的
    就還你，怎麼樣，又沒拿你什麼東西」（見原審卷第31頁、
    第32頁）等回應之語句簡短，且似順著乙○○問句：「先生
    ，不好意思，這是我的背包」之話尾複誦，是否真有與乙○
    ○爭辯之意，已非無疑，益徵其精神狀態顯已混惑而不清晰
    。再者，卷附高雄市立小港醫院函附診斷證明書雖稱：「甲
    ○○於98年7 月5 日20時55分許，至本院急診，根據病歷上
    記載，病患當時意識清醒」，然該就醫紀錄係於被告送醫急
    救後之精神狀態，距被告被訴竊取系爭背包之行為時已經過
    2 小時又25分鐘，能否以被告案發後送醫時意識清醒逕認被
    告行為時同樣意識清醒，即非無疑，況報告亦稱「被告血糖
    上升加上喝酒，是否會導致個人意識不清，可能因人而異」
    ，亦無法排除被告因罹患糖尿病，加上飲用酒類導致個人意
    識不清之可能性，是證人乙○○之指訴及高雄市立小港醫院
    之意見均不足以作為不利被告之認定。而如若被告確實於轉
    送高雄市立小港醫院急診時，已然意識清醒，則被告嗣後於
    98年7 月6 日凌晨1 時45分許，拒絕員警夜間詢問，亦甚合
    於情理，要無從僅以被告事後清醒時之合法拒絕詢問，遽認
    被告所辯均屬卸責之詞。
  (四)再被告雖設籍基隆，且住居於台中市，已為其自承，其案發
    當日南下高雄，係為參加其友人方薪堯母親之喪禮，亦經其
    供明在卷，且本院依職權查詢方薪堯母親方蘇森之戶籍資料
    ，方蘇森確於98年6 月28日即案發前7 日死亡，有上開個人
    基本資料查詢結在卷可憑，則被告上開辯解，應認有據，自
    無從認定被告有為尋找行竊目標始自外地進入高雄之犯罪動
    機，併此指明。
  (五)是被告實係因糖尿病發作暨酒後意識不清而誤取系爭背包，
    並非故意竊取，更無將他人之物據為己有之不法所有意圖，
    應堪認定。
五、綜上所述，檢察官所提證據，尚不足為被告有竊盜犯意之積
    極證明，所指出證明之方法，亦無從說服本院形成被告有罪
    之心證。此外，復查無其他證據足資證明被告確有檢察官所
    指之犯行，揆諸首開說明，應依法為被告無罪之諭知。
六、原審因而以不能證明被告犯竊盜罪，而為被告無罪之諭知，
    核無違誤；檢察官具狀請求上訴意旨，猶執前詞，指摘原判
    決不當，為無理由，應予駁回。
據上論斷，應依刑事訴訟法第368 條，判決如主文。
本案經檢察官王登榮到庭執行職務。
中    華    民    國    99    年    6     月    22    日
                  刑事第七庭    審判長法  官 莊飛宗
                                      法  官 謝宏宗
                                      法  官 蔡廣昇
以上正本證明與原本無異。
不得上訴。
中    華    民    國    99    年    6     月    22    日
                                      書記官 曾允志

司法院資訊處製作；財團法人民間司法改革基金會備份。
